【裁判字號】    99,易,214
【裁判日期】    990908
【裁判案由】    詐欺
【裁判全文】
臺灣基隆地方法院刑事判決               99年度易字第214號
公  訴  人  臺灣基隆地方法院檢察署檢察官
被      告  甲○○
上列被告因詐欺案件，經檢察官提起公訴（99年度偵字第1483號
、第1484號、第1640號、第1682號、第1919號），本院判決如下
：
    主  文
甲○○無罪。
    理  由
一、公訴意旨略以：被告甲○○雖預見任意提供自己在金融機構
    開設之帳戶（即提款卡）供他人使用，該他人可能以該帳戶
    作為實施詐欺取財等犯罪之工具，於不違背其本意之情形下
    ，仍基於幫助不特定人詐欺取財之犯意，於民國98年12月15
    日，在基隆火車站旁旅遊服務中心將其所有之「永豐商業銀
    行西門分行」000-00000000000000號帳戶（下稱系爭帳戶）
    提款卡、密碼，無償交付予姓名、年籍不詳之成年男子，並
    告知提款密碼，而容認上述帳戶供他人用以詐騙財物。嗣該
    成年男子所屬之詐騙集團成員，基於意圖為自己不法所有之
    詐欺犯意，先後為下列詐欺之犯行，因認被告涉犯刑法第30
    條第1項、第339條第1項之詐欺取財犯行：
    (一)詐騙集團在奇摩拍賣網站佯稱販售蘋果筆記型電腦，被害
      人戊○○於98年12月17日上午11時許，在臺北市士林區住
      處（詳細地址詳卷），上網見該販售資訊，信以為真，乃
      下標訂購，並於98年12月17日上午11時9 分許，在上址住
      處，以電腦網路匯款方式，將自己之存款新臺幣（下同）
      35,500元，匯入系爭帳戶內。
    (二)詐騙集團在露天拍賣網站佯稱販售ACER電腦，被害人庚○○於98年12月17日晚間10時24分許，在彰化縣鹿港鎮住處
      （詳細地址詳卷），上網見該販售資訊，信以為真，乃下
      標訂購，並於98年12月17日晚間11時許，在上址住處，利
      用電腦網路匯款方式，將自己之存款9,000 元，匯入系爭
      帳戶內。
    (三)詐騙集團在露天拍賣網站佯稱販售聯想筆記型電腦，被害
      人黃寶遠於98年12月17日晚間10時40分許，在新竹縣竹東
      鎮住處（詳細地址詳卷），上網見該販售資訊，信以為真
      ，乃下標訂購，並於98年12月17日晚間11時06分許，在上
      址住處，利用電腦網路匯款方式，將自己之存款17,000元
      ，匯入系爭帳戶內。
    (四)詐騙集團在露天拍賣網站佯稱販售手機（HTC 廠牌，型號
      5353），被害人辛○○於98年12月17日晚間11時許，在臺
      北縣新莊市住處（詳細地址詳卷），上網見該販售資訊，
      信以為真，乃下標訂購，並前往臺北縣新莊市○○街118-
      1 號萊爾富超商，利用該超商內之自動櫃員機，於98年12
      月17日晚間11時19分34秒，將自己之存款5,500 元，匯入
      系爭帳戶內。
    (五)詐騙集團在露天拍賣網站佯稱販售照相機，被害人葉苪彤
      於98年12月16日下午2 時50分許，在臺北市○○○路○段
      15 之1號10樓之1 ，上網見該販售資訊，信以為真，乃下
      標訂購，並前往臺北縣三重市○○○路226 號全家便利超
      商，利用台新銀行設置在該超商內之自動櫃員機，於98年
      12月17日晚間11時30分許，將自己之存款6,000 元，匯入
      系爭帳戶內。
    (六)詐騙集團在露天拍賣網站佯稱販售除濕機，被害人丁○○
      於98年12月18日凌晨零時許，在臺北縣淡水鎮住處（詳細
      地址詳卷），上網見該販售資訊，信以為真，乃下標訂購
      ，並於98年12月18日凌晨零時23分許，在上址住處，以電
      腦網路匯款方式，將自己之存款5,500 元，匯入系爭帳戶
      內。
二、按犯罪事實應依證據認定之，無證據不得認定犯罪事實；又
    不能證明被告犯罪者應諭知無罪之判決，刑事訴訟法第154
    條第2 項、第301 條第1 項前段分別定有明文。復按事實之
    認定，應憑證據，如未能發現相當證據，或證據不足以證明
    ，自不能以推測或擬制之方法，以為裁判基礎；又認定犯罪
    事實所憑之證據，雖不以直接證據為限，間接證據亦包括在
    內，然而無論直接或間接證據，其為訴訟上之證明，須於通
    常一般之人均不致有所懷疑，而得確信其為真實之程度者，
    始得據為有罪之認定。再按刑事訴訟法第161 條已於91 年2
    月8 日修正公布，其第1 項規定：檢察官就被告犯罪事實，
    應負舉證責任，並指出證明之方法。因此，檢察官對於起訴
    之犯罪事實，應負提出證據及說服法院之實質舉證責任。倘
    其所提出之證據，不足為被告有罪之積極證明，或其指出證
    明之方法，無從說服法院以形成被告有罪之心證，基於無罪
    推定之原則，自應為被告無罪判決之諭知。末按刑法關於犯
    罪之故意，係採希望主義，不但直接故意，須犯人對於構成
    犯罪之事實具備明知及有意使其發生之兩個要件，即間接故
    意，亦須犯人對於構成犯罪之事實預見其發生，且其發生不
    違背犯人本意始成立（最高法院40年台上字第86號、76年台
    上字第4986號、92年台上字第128 號、22年上字第4229號判
    例意旨參照）。
三、本件公訴意旨認被告涉犯幫助詐欺取財之罪嫌，無非係以被
    告之供述、證人戊○○之證言及其轉帳交易結果查詢、一本
    萬利交易明細查詢各1 紙、證人丁○○之證言、證人庚○○
    之證言及其永豐銀行往來明細查詢1 紙、證人己○○之證言
    及其郵局存摺往來明細查詢1 紙、證人辛○○之證言及其一
    本萬利交易明細查詢表1 紙、證人葉苪彤之證言及其台新銀
    行自動櫃員機交易明細表1 紙、系爭帳戶申請文件、印鑑卡
    及客戶歷史交易清單等1 份為其主要論據。訊據被告固坦承
    系爭帳戶係由其親自開立，並於98年12月15日，在基隆火車
    站旁之旅遊服務中心，將系爭帳戶提款卡及密碼，無償交予
    真實姓名不詳之某成年男子之事實，惟堅詞否認有何幫助詐
    欺取財之犯行，辯稱：友人江梓美（原名乙○○，99年8 月
    24日更名為江梓美）於98年12月15日見自由時報登載「海月
    商務會館」接送司機之徵人廣告，經江梓美以報載聯絡電話
    「0000000000」與登載廣告之人聯繫後，邀同其共同前往應
    徵，其方與江梓美共同前往在基隆火車站旁之旅遊服務中心
    應徵，因面試之男子稱要測試其與方梓美是否為警察、其等
    信用是否良好及要將載送之特種行業小姐的交易收入存入其
    等帳戶再領出交予老闆等需求，堅持要其等交出帳戶提款卡
    及密碼，其因急需找工作，始交出系爭帳戶提款卡及密碼，
    其並無幫助詐騙集團詐欺被害人戊○○等人之故意等語。
四、關於證據能力之判斷：
    按被告以外之人於審判外之言詞或書面陳述，除法律有規定
    者外，不得作為證據，刑事訴訟法第159 條第1 項定有明文
    。又按被告以外之人於審判外之陳述，雖不符前四條之規定
    ，而經當事人於審判程序同意做為證據，法院審酌該言詞陳
    述或書面陳述作成時之情況，認為適當者，亦得為證據。當
    事人、代理人或辯護人於法院調查證據時，知有刑事訴訟法
    第159 條第1 項不得為證據之情形，而未於言詞辯論終結前
    聲明異議者，視為有前項之同意，同法第159 條之5 規定甚
    明。查本院下述認定事實所憑之證據，部分屬傳聞證據（除
    江梓美於本院審判時之證言），檢察官及被告均未於本院言
    詞辯論終結前聲明異議，本院審酌該等言詞或書面陳述作成
    之情況，並無非出於任意性、不正取供，或違法、不當情事
    ，且客觀上亦無不可信之情況，堪認為適當，依刑事訴訟法
    第159 條之5 第2 項規定，均得作為證據。
五、經查：
  (一)系爭帳戶為被告親自設立，且經其於98年12月15日，在基隆
    火車站旁之旅遊服務中心，將系爭帳戶提款卡及密碼，無償
    交予真實姓名不詳之某成年男子之事實，業據被告坦承在卷
    ，且有永豐銀行西門分行簡易型分行99年3 月3 日永豐銀西
    門簡易型分行（099）字第0011號函所附該分行帳號0000000
    0000000 客戶基本資料查詢、被告國民身分證及健保卡、印
    鑑卡、開戶時影像照片、金融卡申請狀態查詢、存摺存款往
    來明細查詢等件1 份（均為影本）存卷可參；又被害人戊○○、庚○○、黃寶遠、辛○○、葉苪彤及丁○○等人有如公
    訴意旨所示受詐騙等情節，亦為被告所不爭執，且據證人戊○○（見99年度偵字第1640號卷第49-52 頁）、庚○○（見
    同前偵卷第19-20頁）、黃寶遠（見同前偵卷第第26-28 頁）
    、辛○○（見同前偵卷第33-34 頁）、葉苪彤（見同前偵卷
    第41-42頁）及丁○○（見同前偵卷第60-61頁）等人於警詢
    時證述在卷，並有戊○○匯款證明之一本萬利交易明細查詢
    、轉帳交易結果查詢等件影本各1紙（見同前偵卷第53-54頁
    ）、庚○○匯款證明之永豐銀行往來明細查詢影本1 紙（見
    同前偵卷第21頁）、黃寶遠匯款證明之存摺影本1 紙（見同
    前偵卷第29頁）、辛○○匯款證明之一本萬利交易明細查詢
    影本1 紙（見同前偵卷第35頁）、葉苪彤匯款證明之台新銀
    行自動櫃員機交易明細表影本1 紙（見同前偵卷第41頁）在
    卷可參，固堪認定。
  (二)刑事法上幫助犯之成立須客觀上有幫助行為，主觀上有幫助
    故意，即行為人知他人係實施犯罪，且認識其行為將足以就
    他人所實施之犯罪發生助力為要件，若其行為雖在外觀上有
    對他人犯罪施以助力，然其對正犯之犯罪行為並無認識，即
    屬欠缺幫助故意，自難論以幫助犯。而提供自己帳戶予他人
    之原因非一，蓄意犯罪者固然不少，因被騙、遺失而成為被
    害人之情形，亦所在多有，非必然出於幫助他人實施犯罪之
    故意，是提供帳戶之人是否成立犯罪，自應依證據證明之。
    從而，被告固將系爭帳戶之提款卡及提款卡密碼交付予真實
    姓名不詳之人，致詐騙集團成員得以持之為詐騙如公訴意旨
    所示被害人戊○○等6 人之工具，然被告於交付系爭帳戶資
    料時，縱可預見交付系爭帳戶提款卡及密碼，可能有遭致詐
    騙集團作為匯入犯罪所得使用，然此亦僅可認被告於此或有
    預見其發生之可能，惟就其交付時，是否確已預見詐騙集團
    將之作為犯罪工具使用，又主觀上是否不違背被告本意，而
    足認已屬間接故意，仍應就其餘客觀條件予以判斷，尚難僅
    因被告交付系爭帳戶提款卡、密碼予他人之客觀事實，及被
    告主觀預見持有系爭帳戶提款卡及密碼之人，有可能將系爭
    帳戶作為匯入犯罪所得使用，遽以推認被告主觀上有幫助詐
    欺之不確定故意。而查：
    1.證人江梓美於本院99年8 月25日審理時到庭證稱：其因見
      98年12月15日自由時報登載「海月商務會館」廣告，工作
      內容為應徵接送司機，聯絡電話為「0000000000」，其遂
      於當日以自己所使用之「0000000000」號行動電話與報載
      「0000000000」行動電話持用人聯絡，該人告知所經營者
      乃八大行業，恐其係警察，故要其前往應徵時，攜帶所使
      用之金融機構帳戶提款卡及密碼，並相約於當日晚間在基
      隆火車站旁之旅遊服務中心見面，其與被告是朋友關係，
      乃將上開訊息告知被告，並邀同被告共同前往應徵，並在
      與前來面試之人碰面後，均各將所設立之金融機構帳戶提
      款卡及密碼交予前來面試之人等語（見本院卷第58-63 頁
      ），且有江梓美提出之98年12月15日自由時報（見99年度
      偵字第749 號卷第39頁）及江梓美所使用之0000000000號
      行動電話通聯紀錄（見本院卷第47頁）各1 份存卷可憑，
      足徵被告辯稱因友人江梓美依自由時報廣告版所刊載內容
      撥打電話應徵，並邀同其共同前往，其急於工作，在對方
      要求提供提款卡、密碼徵信，因而受騙交付，尚屬有徵。
    2.邇來因人頭帳戶取得困難，詐騙集團成員為取得人頭帳戶
      ，或以高價收購，或以詐騙方式取得，欺罔方式千變萬化
      ，若一般人會因詐騙集團成員言詞相誘而陷於錯誤，進而
      交付鉅額財物，則金融帳戶之持有人因相同原因陷於錯誤
      ，並交付存摺、提款卡洵有可能，自不能以吾等客觀常人
      智識經驗為基準，遽而推論被告必具相同警覺程度，而對
      「構成犯罪之事實必有預見」，此參諸一般人對於社會事
      物之警覺性或風險評估，常因人而異，且與受教程度、從
      事之職業、心智是否成熟，並無必然之關連，且觀諸詐騙
      集團之詐騙手法，經政府大力宣導及媒體大幅報導後，猶
      恆見高級知識分子受騙，益明此理。另觀諸證人江梓美於
      本院99年7 月13日準備程序時提出自由時報98年12月25日
      廣告1 份（見本院卷第48-49 頁），內載「伊林養身館」
      ，應徵工作內容為接送司機，而該則廣告之聯絡電話與上
      開98年12月15日「海月商務會館」所載應徵司機廣告之聯
      絡電話相同，均為「0000000000」，再參酌本院承辦99年
      度易字第146 號、99年度簡上字第87號幫助詐欺取財案件
      所已知，本院99年度易字第146 號案件被告陳思宇及99年
      度簡上字第87號案件被告黃士溶均係觀看自由時報所載應
      徵司機廣告，而均與報載之「0000000000」號行動電話持
      用人聯絡，並先後交付所申辦之帳戶資料（嗣陳思宇及黃
      士溶均經本院判決無罪）；及本院承辦99年度簡上字第71
      號被告黃琍禎幫助詐欺取財案件所已知，黃琍禎同因應徵
      工作而交付金融機構帳戶資料予真實姓名年自籍不詳之人
      ，黃琍禎發覺後乃報警處理，經警循黃琍禎提供與詐騙集
      團聯絡之電話資料，果破獲該詐騙集團，嗣查獲員警及檢
      察官均認黃琍禎確係因應徵工作而遭詐騙集團詐取金融機
      構帳戶資料（黃琍禎經本院判決無罪，見本院99年度簡上
      字第71號判決、臺灣基隆地方法院檢察署98年度偵字第50
      08號起訴書），足見詐騙集團為免應徵工作者識破其等為
      詐騙集團，因而拒絕提供存摺帳戶資料，乃費心變更徵才
      公司名義，且益見詐騙集團確有以詐欺方式取得應徵工作
      者帳戶資料之情形。且查被告為無任何犯罪前科紀錄，年
      僅19歲之年輕女子，高中肄業，之前僅從事美髮工作，工
      作時間不長，案發時無工作，業據被告供明在卷，且有臺
      灣高等法院被告前案記錄表在卷可證。故依其學歷、智識
      程度及社會經驗，當時處於急於獲得工作之情況，為求得
      工作機會謀生處於急迫、權力不對等之情境，對僱用人之
      要求，因而配合而交付較少存款（內僅有新台幣51元）帳
      戶資料，遂為詐騙集團所利用，因而受騙，與經驗法則無
      違。況詐騙集團於當天取得被告提款卡，旋即於翌日，作
      為詐騙行為使用。被告當時尚處於找到工作之假象中，未
      能及時發覺，而未報警，亦與常理無違。故而被告辯稱因
      應徵工作，遭詐騙而交付系爭帳戶提款卡及提款密碼，並
      無幫助詐騙集團詐取他人財物之故意等語，即非不可採信
      。
    3.綜上各情，並佐以被告既急需工作，足見其需錢孔急，則
      倘被告果已預見持有系爭帳戶提款卡及密碼之人，將以系
      爭帳戶作為匯入犯罪所得使用，且如此之用法並不違背被
      告之本意，則被告於交付系爭帳戶提款卡及密碼時，理應
      收取相當報酬，以解燃眉之急，而要無無償提供之理，然
      本案被告卻係無償交出系爭帳戶提款卡及密碼，據此，足
      徵被告應係心急於找工作，一時失慮，未詳予查證，即交
      出系爭帳戶提款卡及密碼，難認被告對於系爭帳戶遭不法
      使用確有預見，且詐騙團成員將系爭帳戶用以從事詐欺取
      財之用，應亦明顯違背被告本意。
六、綜上所述，系爭帳戶之提款卡及密碼，雖確曾遭詐騙集團利
    用作為詐騙他人使用，但並無法排除被告係因遭詐欺而交付
    系爭帳戶提款卡及密碼之可能性，檢察官就被告被訴幫助詐
    欺取財罪行所引各項證據，尚未達於通常一般之人均不致有
    所懷疑之程度。是檢察官所舉事證尚不足以證明被告犯罪，
    復查無其他積極證據足證被告有幫助詐欺取財之犯行，自屬
    不能證明被告犯罪，爰依法為被告無罪之諭知。
據上論斷，應依刑事訴訟法第301 條第1 項前段，判決如主文。
本案經檢察官丙○○到庭執行職務。
中    華    民    國    99    年    9     月    8     日
                  刑事第二庭審判長法  官  王福康
                                  法  官  王美婷
                                  法  官  劉桂金
以上正本證明與原本無異。
如不服本判決應於收受送達後10日內向本院提出上訴書狀，並應
敘述具體理由；其未敘述上訴理由者，應於上訴期間屆滿後20日
內向本院補提理由書(均須按他造當事人之人數附繕本)「切勿逕
送上級法院」。
中    華    民    國    99    年    9     月    8     日
                                  書記官  劉如純

司法院資訊處製作；財團法人民間司法改革基金會備份。
